ACORDAO-COMPLETO-2381080

ACÓRDÃO 2505/2019 ATA 40/2019 - PLENÁRIO

VISTOS, relatados e discutidos estes embargos de declaração interpostos pelo Sr. Marcelo Lopes dos Santos em face do Acórdão 2228/2019-TCU-Plenário, que apreciou auditoria realizada nas obras de Modernização e Adequação do Sistema de Produção da Refinaria Henrique Lage (Revap) , em São José dos Campos/SP,
ACORDAM os Ministros do Tribunal de Contas da União, reunidos em sessão do Plenário, ante as razões expostas pelo Relator, em:
9.1. conhecer dos embargos de declaração opostos pelo Sr. Marcelo Lopes dos Santos, uma vez preenchidos os requisitos de admissibilidade previstos nos artigos 32, inciso II, e 34, caput e § 1º, da Lei 8.443/1992, para, no mérito, dar-lhes provimento parcial, integrando o Acórdão recorrido com os esclarecimentos expostos no voto condutor desta deliberação;
9.2. dar ciência desta deliberação ao embargante.

Embargos de declaração interposto contra decisão por meio do qual o TCU aplicou multa ao embargante no bojo de auditoria realizada nas obras de Modernização e Adequação do Sistema de Produção da Refinaria Henrique Lage (Revap).

Petróleo Brasileiro S.A.

3. Interessados/Responsáveis/Recorrentes:
3.1. Interessado: Congresso Nacional (vinculador)
3.2. Responsáveis: Alan Kardec Pinto (XXX.530.657-XX); Fernando Vicente Casasola (XXX.730.950-XX); Jorge Alberto Merola Faria (XXX.866.039-XX); Luís Antônio Scavazza (XXX.502.739-XX); Marcelo Lopes dos Santos (XXX.713.967-XX); Pedro José Barusco Filho (XXX.145.708-XX); Sérgio dos Santos Arantes (XXX.417.367-XX); Vicente Gullo (XXX.317.037-XX); Wagner Menezes de Magalhaes (XXX.604.757-XX).
3.3. Recorrente: Marcelo Lopes dos Santos (XXX.713.967-XX).

13.1. Ministros presentes: José Mucio Monteiro (Presidente), Benjamin Zymler (Relator), Ana Arraes e Vital do Rêgo.
13.2. Ministros-Substitutos convocados: Augusto Sherman Cavalcanti, Marcos Bemquerer Costa, André Luís de Carvalho e Weder de Oliveira.

ACORDAO-COMPLETO-2479829

Acórdão 1529/2021 - Plenário

ACORDAO-COMPLETO-2427641

Acórdão 853/2021 - Plenário

BENJAMIN ZYMLER

Ministro Benjamin Zymler.

Trata-se de Relatório de Auditoria realizada nas obras de Modernização e Adequação do Sistema de Produção da Refinaria Henrique Lage (Revap) , em São José dos Campos/SP, no âmbito do Fiscobras/2010.
2.	Nesta etapa processual, são apreciados embargos de declaração opostos pelo Sr. Marcelo Lopes dos Santos em face do Acórdão 2228/2019-TCU-Plenário. O referido decisum foi proferido nos seguintes termos:
"VISTOS, relatados e discutidos estes autos de auditoria realizada nas obras de Modernização e Adequação do Sistema de Produção da Refinaria Henrique Lage (Revap) , em São José dos Campos/SP, 
ACORDAM os Ministros do Tribunal de Contas da União, reunidos em Sessão do Plenário, ante os motivos expostos pelo Relator, em: 
9.1. acolher parcialmente as razões de justificativa dos Srs. Pedro José Barusco Filho e Alan Kardec Pinto em relação às audiências determinadas pelos subitens 9.1.2 e 9.7 do Acórdão 2614/2010-TCU-Plenário, respectivamente;
9.2. acolher parcialmente as razões de justificativa dos Srs. Vicente Gullo e Wagner Menezes de Magalhães em relação às audiências determinadas pelos subitens 9.4 e 9.5 do Acórdão 2614/2010-TCU-Plenário, respectivamente;
9.3. excluir o Sr. Sérgio dos Santos Arantes da relação processual;
9.4. rejeitar as razões de justificativa do Sr. Marcelo Lopes dos Santos, aplicando-lhe a multa prevista no art. 58, inciso II, da Lei 8.443/1992, no valor de R$ 20.000,00 (vinte mil reais) , fixando-lhe o prazo de 15 (quinze) dias, a contar da notificação, para comprovar, perante o Tribunal, o recolhimento da dívida ao Tesouro Nacional, sob pena de cobrança judicial do valor atualizado monetariamente, na forma da legislação em vigor, desde a data do acórdão até a do efetivo recolhimento, se for paga após o vencimento;
9.5. autorizar, desde logo, a cobrança judicial da dívida, caso não atendida a notificação, nos termos do art. 28, II, da Lei 8.443/1992; 
9.6. autorizar o pagamento da dívida dos responsáveis, caso solicitado, em até 36 parcelas mensais e consecutivas, nos termos do art. 26 da Lei 8.443/1992 c/c o art. 217 do Regimento Interno, fixando-se o vencimento da primeira parcela em quinze dias, a contar do recebimento da notificação, e o das demais a cada trinta dias, devendo incidir sobre cada uma os encargos devidos, na forma prevista da legislação em vigor, alertando ao responsável que a falta de comprovação do recolhimento de qualquer parcela importará o vencimento antecipado do saldo devedor, nos termos do art. 217, §2º do Regimento Interno do TCU;
9.7. remeter cópia das peças 9, 66, 81 e 92 ao TC Processo 015.818/2018-7 para que lá sejam analisadas as manifestações dos responsáveis pelo indício de irregularidade tratado no achado de auditoria 3.5." 
3.	Em vista do referido desfecho processual, o Sr. Marcelo Lopes dos Santos opôs os presentes embargos de declaração, alegando haver omissão acerca da ausência de fundamentação na dosimetria da pena aplicada.
4.	Aduz o embargante que, somente após o conhecimento desta importante razão de decidir, poderá demonstrar a impertinência de sua condenação pessoal e, ato contínuo, deduzir recurso em face do gradiente da multa pecuniária então determinada. 
5.	Dessa forma, o embargante requer o conhecimento de sua peça recursal e, no mérito, o seu provimento, para que seja exposta a motivação na dosimetria da pena aplicada.
	É o Relatório.

8.1. Danielle Gama Bessa Bites (115.408/OAB-RJ), Taísa Oliveira Maciel (118.488/OAB-RJ) e outros, representando Petróleo Brasileiro S.A.  
8.2. Eduardo Rodrigues Lopes (29.283/OAB-DF), Carlos Roberto Siqueira Castro (20.015/OAB-DF) e outros, representando Wagner Menezes de Magalhaes, Vicente Gullo, Marcelo Lopes dos Santos, Luís Antônio Scavazza, Jorge Alberto Merola Faria, Fernando Vicente Casasola, Sérgio dos Santos Arantes e Alan Kardec Pinto.

Não atuou.

FISCOBRAS/2010. OBRAS DE MODERNIZAÇÃO E ADEQUAÇÃO DO SISTEMA DE PRODUÇÃO DA REFINARIA DO VALE DO PARAÍBA - REVAP. SOBREPREÇO DECORRENTE DE PREÇOS EXCESSIVOS. PROJETO BÁSICO DEFICIENTE OU DESATUALIZADO. ORÇAMENTO DO EDITAL/CONTRATO/ADITIVO INCOMPLETO OU INADEQUADO. JULGAMENTO DA FASE DE HABILITAÇÃO EM DESACORDO COM OS CRITÉRIOS DO EDITAL OU DA LEGISLAÇÃO. FISCALIZAÇÃO OU SUPERVISÃO DEFICIENTE OU OMISSA. AUDIÊNCIA. REJEIÇÃO DAS RAZÕES DE JUSTIFICATIVA DE UM DOS RESPONSÁVEIS. ACOLHIMENTO PARCIAL DAS RAZÕES DE JUSTIFICATIVA DE OUTROS. MULTA. COMUNICAÇÕES. EMBARGOS DE DECLARAÇÃO. CONHECIMENTO. OMISSÃO QUANTO À DOSIMETRIA DA PENA. PROVIMENTO PARCIAL. INTEGRAÇÃO DO ACÓRDÃO EMBARGADO.

RELATÓRIO DE AUDITORIA (RA)

Secretaria de Fiscalização de Infraestrutura de Petróleo e Gás Natural (SeinfraPet).

Preliminarmente, os presentes embargos de declaração devem ser conhecidos, tendo em vista o preenchimento dos requisitos necessários aplicáveis. 
Trata-se de embargos de declaração opostos pelo Sr. Marcelo Lopes dos Santos em face do Acórdão 2228/2019-TCU-Plenário, decisão por meio da qual o TCU julgou o mérito de Relatório de Auditoria realizada nas obras de Modernização e Adequação do Sistema de Produção da Refinaria Henrique Lage (Revap) , em São José dos Campos/SP, bem como sancionou o embargante ao pagamento da multa capitulada no art. 58, inciso II, da Lei 8.443/1992, no valor de R$ 20.000,00.
Na etapa processual anterior, foi realizada audiência do embargante, na condição de Coordenador da Comissão de Negociação, por ter aprovado o Demonstrativo de Formação de Preços - DFP - da contratada com a rubrica "Viagens Periódicas a Lazer" em desacordo com o art. 37 da Constituição Federal e com os artigos 7º, §4°, e 65, inciso I, alínea "b", da Lei 8.666/1993.
Tal irregularidade foi observada no DFP do Contrato 0800.0029655.07.2, firmado entre a Petrobras e o Consórcio BCV, constituído pelas empresas Camargo Corrêa, Promon e MPE, o qual previu a rubrica "viagens periódicas a lazer (pessoal alojado) ", com custo de R$ 1.418.050,00, que não estaria relacionada com qualquer custo associado à execução da obra.
Insta salientar que o referido ajuste teve por objeto a execução de Unidade de tratamento de diesel U-262, geração de hidrogênio U-294 e retificação de águas ácidas U-684 e U-685, no valor inicial de R$ 718.372.873,43.
As razões de justificativa do Sr. Marcelo Lopes dos Santos, então Coordenador da Comissão de Negociação, aduziram que a inclusão de tal rubrica foi mera adequação à realidade de mercado em razão da escassez de mão de obra na região da refinaria, que obrigaria a contratada a mobilizar profissionais de outros lugares e custear visitas esporádicas às cidades de origem.
Segundo o defendente, os acordos coletivos de trabalho de 2008 e 2009, que seriam de observância obrigatória para aqueles que os celebram (efeito normativo) , passaram a prever tal obrigação para as construtoras. 
Ao apreciar o caso, observei que a obra estava localizada em São José dos Campos, distante 97 km do centro de São Paulo, o maior centro urbano do país, com população de cerca de 20 milhões de pessoas. Por sua vez, o Acordo Coletivo de Trabalho de 2009 dos Trabalhadores da Obra de Ampliação e Modernização da Revap só previa tal benefício para trabalhadores cujas residências estivessem a mais de 200 km da obra, conforme estabeleceu a Cláusula 5ª do mencionado ajuste (peça 10, p. 42-43) .
Assim, considerei que não haveria risco de ocorrer a alegada escassez de mão de obra para a consecução do objeto em exame.
Outrossim, consolidando diversos julgados desta Corte de Contas, a IN Seges nº 5/2017, em seu art. 6º, disciplinou que "a Administração não se vincula às disposições contidas em Acordos, Convenções ou Dissídios Coletivos de Trabalho que tratem de pagamento de participação dos trabalhadores nos lucros ou resultados da empresa contratada, de matéria não trabalhista, ou que estabeleçam direitos não previstos em lei, tais como valores ou índices obrigatórios de encargos sociais ou previdenciários, bem como de preços para os insumos relacionados ao exercício da atividade".
No parágrafo único do mesmo artigo, foi vedado ao órgão e entidade vincular-se às disposições previstas nos acordos, convenções ou dissídios coletivos de trabalho que tratem de obrigações e direitos que somente se aplicam aos contratos com a Administração Pública, o que registro ser o caso em discussão, visto que o acordo mencionado se referia unicamente às obras de ampliação e modernização da Revap, não se aplicando a outros trabalhadores nas indústrias de construção e montagem industrial da região.
Assim, mesmo que tal cláusula estivesse disposta no referido Acordo Coletivo, não poderia repercutir nos preços ofertados à Administração Pública, ainda que os instrumentos coletivos de trabalho sejam de observância obrigatória para aqueles que os celebram (efeito normativo, conforme art. 611 da CLT c/c art. 7º, inciso XXVI, da Constituição Federal) . Trata-se de situação análoga ao que restou decidido no Acórdão 3336/2012-TCU-Plenário, de relatoria do Ministro José Múcio Monteiro. Naquele julgado, ao apreciar consulta formulada pelo Presidente da Câmara dos Deputados, foi decidido que o benefício aos empregados de empresas que prestam serviços à Administração, previsto em Convenção Coletiva de Trabalho, como participação nos lucros e resultados, não é considerado no custo da venda dos serviços, uma vez que se trata de obrigação exclusiva do empregador.
Da mesma forma que a participação nos lucros, o ressarcimento das viagens do pessoal alojado é matéria que deveria ser objeto de negociação entre a empresa e seus empregados dentro de sua política de recursos humanos. Seria, assim, assunto exclusivo de uma relação entre a empresa e seus funcionários, que não envolveria eventual contratante do serviço prestado pela empresa. Portanto, não poderia repercutir no custo dos serviços.
Considerei ainda desnecessário analisar o disposto em acordos coletivos que foram celebrados posteriormente, visto que o exame da proposta do licitante deveria se embasar exclusivamente nas disposições de acordos ou convenções coletivas de trabalho que estavam em vigor à época da licitação. Nesse aspecto, julguei que o defendente agiu com culpa grave ao admitir a inclusão de uma rubrica totalmente estranha ao objeto licitado no demonstrativo de formação do preço da empresa contratada.
Mesmo que fosse aceita a inclusão de tal rubrica no DFP da contratada, considerei que seu valor não estava devidamente justificado, o que ensejaria robusta comprovação sobre o percentual de trabalhadores alojados e várias considerações sobre o custo das passagens e locais de origem dos funcionários da construtora.
Ante o exposto, esta Corte de Contas prolatou o Acórdão 2228/2019-TCU-Plenário rejeitando as razões de justificativa do Sr. Marcelo Lopes dos Santos, aplicando-lhe a sanção disposta no art. 58, inciso II, da Lei Orgânica do TCU, no valor de R$ 20.000,00.
II
Em vista do referido desfecho processual, o Sr. Marcelo Lopes dos Santos opôs os presentes embargos de declaração, alegando haver omissão acerca da ausência de fundamentação na dosimetria da pena aplicada.
O embargante aduziu que, somente após o conhecimento desta importante razão de decidir, poderia demonstrar a impertinência de sua condenação pessoal e, ato contínuo, deduzir recurso em face do gradiente da multa pecuniária então determinada. 
Dessa forma, o embargante requer o conhecimento de sua peça recursal e, no mérito, o seu provimento, para que seja exposta a motivação na dosimetria da pena aplicada.
Quanto à gradação da pena, reconheço que não constou do decisum impugnado justificativa explícita para a dosimetria da sanção aplicada ao embargante.
Nesse aspecto, insta esclarecer que o Tribunal não realiza dosimetria objetiva das sanções, comum à aplicação de normas do Direito Penal, e não há um rol de agravantes e atenuantes legalmente reconhecido. Contudo, isso não significa que a aplicação das multas e das demais sanções estipuladas por esta Corte de Contas ocorra de forma aleatória e injustificada. Ao contrário, nas decisões do TCU é sopesado, para fins de gradação das penas impostas, o nível de gravidade do ilícito.
Convém ainda ressaltar que as recentes alterações na Lei de Introdução às Normas do Direito Brasileiro (LINDB) , procedidas pela Lei 13.655/2018, estipularam que, "na aplicação de sanções, serão consideradas a natureza e a gravidade da infração cometida, os danos que dela provierem para a administração pública, as circunstâncias agravantes ou atenuantes e os antecedentes do agente" (art. 22, §2º) .
Além dessas disposições, avalio que o comportamento da parte no curso do processo, ou seja, a sua boa-fé processual, poderia ser computado na dosimetria da sanção que lhe seria imputada por conta dos ilícitos que tenha cometido. É certo, porém, que subsiste espaço mais amplo de discricionariedade atribuído à autoridade competente para aplicar sanções administrativas.
Sendo assim, embora a Lei Orgânica e o Regimento Interno do TCU não tenham previsto a análise das circunstâncias pessoais dos responsáveis, por ocasião da aplicação das sanções, tal procedimento pode ser adotado pelo julgador de contas, se houver informações no processo que permitam identificar determinadas características individuais do acusado, sua personalidade, seus antecedentes e o seu comportamento após o cometimento do ilícito.
Feitas essas breves considerações, saliento que a sanção aplicada pelo Acórdão 2228/2019-TCU-Plenário está estritamente dentro do limite legal existente no art. 58 da Lei 8.443/1992. Além disso, esclareço que sopesei a gravidade e o grau de reprovabilidade das irregularidades, assim como a capacidade econômica do agente sancionado.  
Consoante exposto acima, considerei a conduta do embargante extremamente reprovável, na medida em que admitiu a inclusão de uma rubrica totalmente estranha ao objeto licitado no demonstrativo de formação do preço da empresa contratada. A meu ver, tal situação é agravada pelo fato de ter sido verificada em uma contratação superior a R$ 700 milhões, o que exigiria um nível de cautela e zelo extraordinários do responsável.
Também sopesei na gravidade da irregularidade o valor elevado da rubrica, superior a R$ 1,4 milhão, o fato de sequer haver previsão desta nas normas trabalhistas e na convenção coletiva de trabalho em vigor. Ainda que o Acordo Coletivo de Trabalho de 2009 dos Trabalhadores da Obra de Ampliação e Modernização da Revap tenha previsto posteriormente tal benefício para trabalhadores cujas residências estivessem a mais de 200 km da obra, tal disposição provavelmente não teria repercussão nos preços contratados, haja vista que a obra se localizava a distância inferior do maior centro urbano do país.
Aliás, outro fator que foi sopesado na dosimetria da sanção aplicada ao responsável foi a absoluta ausência de motivação e do detalhamento sobre o valor da verba incluída na proposta contratada.
Assim, cabe conceder provimento parcial aos embargos de declaração do Sr. Marcelo Lopes dos Santos, sem a concessão de efeitos infringentes, apenas para integrar o Acórdão recorrido com as justificativas para a dosimetria da pena expostas na fundamentação desta decisão.
Ante o exposto, proponho que seja prolatado o acórdão que ora submeto a este Colegiado.
TCU, Sala das Sessões Ministro Luciano Brandão Alves de Souza, em 16 de outubro de 2019.
BENJAMIN ZYMLER 
Relator